【裁判字號】    92,訴,456
【裁判日期】    920709
【裁判案由】    殺人未遂
【裁判全文】
臺灣板橋地方法院刑事判決                          九十二年度訴字第四五六號
    公  訴  人  臺灣板橋地方法院檢察署檢察官
    被      告  戊○○
    指定辯護人  甲○公設辯護人吳天明
右列被告因殺人未遂案件，經檢察官提起公訴（九十一年度偵字第二三一三四號），
甲○判決如左：
    主  文
戊○○無罪。
應令入相當處所，施以監護參年。
    理  由
一、公訴意旨略以：被告戊○○因罹患有精神分裂症，對於外界事務之判斷能力，顯
    較普通人之程度為低，係一精神耗弱之人，因長期妄想其鄰居乙○○與其妻有染
    且企圖加害於他，乃萌生殺人之犯意，於民國（下同）九十一年十二月二日下午
    一時十分許，在臺北縣三重市○○路○段一二八巷十五之二號住處門口前，持菜
    刀一把朝正在修理機車之乙○○背後砍殺數刀，乙○○負傷逃往一二八巷巷口方
    約十幾步，至臺北縣三重市○○街一○二號前不支跌倒，戊○○仍一路持刀追躡
    ，朝張某身上接續揮砍十餘刀，致乙○○受有左手掌裂傷六乘二乘一點五公分、
    左手第三、四指指神經斷裂、臉部裂傷約五乘二乘二公分、右側肩膀裂傷約二十
    乘五乘二公分、背部裂傷約十乘三乘二公分、二十乘三乘二公分及二十五乘三乘
    二公分、左手第四指屈曲肌肌腱斷裂、頸部裂傷十公分等傷害，適乙○○之妻丙○○及戊○○之妻丁○○○聞聲及時趕往制止，始未生死亡之結果，嗣經鄰居報
    警為警當場逮捕，並扣得菜刀一把。因認被告犯有刑法第二百七十一條第二項、
    第一項殺人未遂罪嫌云云。
二、公訴人認被告戊○○涉有上開殺人未遂犯嫌，係以：被告戊○○因罹患精神分裂
    症，平日頗為患聽幻想所苦，卻排斥服用藥物治療，且對持刀砍傷告訴人之犯案
    經過及自身權益之主張及表達尚屬清楚，尚未致心神喪失之程度；且告訴人乙○○無故遭其持刀接續追砍，適有告訴人之妻丙○○及證人丁○○○制止悻未生死
    亡結果一節，業經告訴人乙○○及丙○○指述在卷，並經證人丁○○○及張紫嫻
    證述在卷；次查：被告戊○○於告訴人乙○○倉皇逃離不支跌倒時，猶仍緊緊追
    攝並持刀接續砍殺包括頸部、臉部等人體要害部位十餘刀一節，業經告訴人乙○○指述在卷，並有淡水馬偕醫院出具之診斷證明書、函覆公文及病歷資料表等在
    卷可憑，並有現場照片及扣案之菜刀一把為其主要論據。訊據被告戊○○固坦承
    認於前揭時地砍傷告訴人之事實，惟堅決否認有何殺人故意，辯稱：伊因懷疑告
    訴人與其妻丁○○○有染、且聯手偷改印鑑，並試圖在熱水瓶中下毒或以無線電
    波毒害伊，伊憤而出於教訓之意而砍傷告訴人，伊無殺人之故意等語。
三、按心神喪失人之行為，不罰；又其行為不罰者，應諭知無罪之判決，刑法第十九
    條第一項及刑事訴訟法第三百零一條第一項定有明文。所謂心神喪失，係指行為
    時之精神，對於外界事務缺乏知覺理會及判斷作用，而無自由決定意思之能力而
    言，但不以其心神喪失狀態毫無間斷為必要，如行為時確在心神喪失之中，即令
    其事後偶回常態，仍屬心神喪失之人（最高法院二六年渝上字第二三七號、二四
    年上字第二八四四號判例參照）。前揭對於心神喪失主要之判斷標準，應在於行
    為人是否具有社會判斷力，而所謂對於外界事務缺乏知覺理會，並非指缺乏生理
    之知覺意識能力，而係指心理之溝通感受能力。
四、經查：
（一）本件被告戊○○持刀砍殺被害人乙○○之原因，被告先於警訊中供稱：「（你
      為何要持刀砍殺乙○○？）因為乙○○拿毒藥給我太太丁○○○，我喝了水就
      覺得呼吸因難，所以我推測他叫我太太毒害我，這是我殺他的原因。」、「（
      你與乙○○認識多少？有無仇隙？）我認識他二十年了，沒有仇隙，只是平常
      和他說話我會數落他，讓他漏氣。」、「我懷疑我太太和乙○○有曖昧關係。
      」等語（見九十一年度偵字第二三一三四號偵查卷第五頁背面至第六頁正面）
      ，其於偵查中復供稱：「我與乙○○個性合不來，我懷疑乙○○偷改我家的印
      鑑。」、「（為何拿刀砍乙○○？）我與他是鄰居關係，和他個性不合，我懷
      疑八十三年間我太太偷改印鑑，該印鑑材料是乙○○提供。」、「（你持刀砍
      他【按指乙○○，下同】時，他有無說什麼？）當天我發現他提供毒品給我太
      太，放在我家熱瓶內要毒我」（見九十一年度偵字第二三一三四號偵查卷第三
      十六頁背面）、「（為何砍殺被害人？）我因為乙○○曾說過我太太這年紀容
      易在外討客兄（台語），所以我懷恨他，……」等語（見九十一年偵字第二三
      一三四號偵查卷第五十一頁），復於甲○審理時供稱：「……我患聽，聽到二
      樓有人行走，懷疑是乙○○，而且我懷疑他要加害我，……我又懷疑他把晶片
      放進火果吃到我肚子裏，晚上睡覺時如果有電波，我肚子就會痛，我也懷疑他
      和我太太有染。我相信乙○○要害我，……平日我和乙○○就有誤會，說我太
      太的個性在外面有男人之類的」等語（見甲○九十二年一月三十日訊問筆錄）
      ，然上開情形均屬無任何積極證據證明，且與常情不符，顯難採信，足見被告
      完全是因為受精神疾病影響而導致本案，是尚無任何積極證據足資證明被告於
      案發當時確有殺害乙○○之動機。
（二）而被告素患有「精神分裂症」，此有財團法人長庚紀念醫院於九十一年十二月
      二日所出具之乙種診斷證明書在卷可稽，嗣甲○將被告送請臺北市立療養院做
      精神鑑定，該鑑定報告結論，認「綜合以上所述賴員（按指被告，下同）之過
      去生活史、疾病史、身體檢查、精神狀態檢查、神經學檢查與心理評估結果，
      甲○認為賴員係一【精神分裂症】之患者。賴員之精神病症狀係以【幻聽、被
      害妄想、思考形式障礙】為主，始發於賴員高中時期（四十年前），當時賴員
      疑心賴母要下毒害自己，但症狀強度於賴母規則給藥後緩解二十餘年。直到三
      年前因個案終止服藥後，症狀強度逐漸增加，案發前半年明顯升高，已法分辨
      現實與症狀之區別，即使鑑定當時賴員已接受住院住治療一個月，精神症狀仍
      未完全消失。就賴員家人所報告之過去症狀表現，以及鑑定當時所見，足可診
      斷賴員患有【精神分裂症】。至於賴員犯行之精神狀態，賴員自三、四年前完
      全停藥後，時常感受到自己被電波控制（被控制妄想），被偷放晶片，聽到腳
      步聲及人聲警告（幻聽），產生自己被妻子及鄰居聯合下藥（被害妄想）等種
      種精神症狀，案發前賴員曾報警三次，可推知賴員深信被害之事實（實為被害
      妄想），並已深感壓力。九十一年十二月二日自上午始，賴員的精神症狀惡化
      ，感受到又有人在放電波傷害自己致腰子痛，誤信自己與張員有深仇大恨（被
      害妄想），遂於下午一時許到鄰居乙○○（被害妄想對象）家中尋隙。當張員
      不耐賴員近日來多次質問，打賴一耳光後，賴員遂返家中持刀欲殺死張員，一
      路追砍，直至被妻子賴陳又綢制止方休。因賴員係受到精神病症之直接影響，
      致有持刀意圖殺人之犯行，因此，甲○認為其當時之精神狀態已達心神喪失之
      程度。」等語，此有該院九十二年五月二十三日以北市療成字第○九二三○四
      二三七○○號函覆之精神鑑定報告書一件在卷可稽，足見被告於本件犯罪行為
      當時之精神狀態確已達心神喪失程度，其為心神喪失之人至明，依首揭意旨，
      被告之行為不罰，自應諭知無罪之判決。
五、又本件被告犯案時因受被害妄想之影響，缺乏現實感及安全感，經常有被害妄想
    、被控制妄想症狀，不知其行為違法，其自由意思能力顯有欠缺，精神狀態已屬
    心神喪失之人，而無刑事責任能力，對其行為施以刑罰，已難達成社會防衛目的
    ，依上開刑法第十九條第一項規定，其行為不罰，自應諭知無罪之判決。然而，
    被告既係一精神分裂症患者，有明顯被害妄想，衝動控制不良，又上開精神鑑定
    報書建議「因賴員對自身精神疾病缺乏病識感且抗拒服藥，其犯行時處於精神病
    病惡化時期，為預防賴員因精神病症之影響而再有危害他人一己與他人之虞，甲○認為其應接受持續規則之精神科評估與治療。」等語，則甲○認為為避免此類
    事件再度發生，理應令其接受精神科之長期治療，惟為確保其接受治療，爰依刑
    法第八十七條第一項、第三項規定，令被告入精神病醫院或其他醫療團體之相當
    處所施以監護三年，予以適當之治療及監視其行動，以達其個人治療及社會防衛
    之效。
據上論斷，應依刑事訴訟法第三百零一條第一項、第二項，刑法第十九條第一項、第
八十七條第一項、第三項，判決如主文。
本案經檢察官程秀蘭到庭執行職務。
中      華      民      國      九十二      年     七     月     九     日
                                      臺灣板橋地方法院刑事第一庭
                                          法  官    胡 堅 勤
右正本證明與原本無異。
如不服本判決，應於判決送達後十日內向甲○提出上訴狀 (應附繕本)。
                                          書記官    吳 詩 琳
中      華      民      國      九十二      年     七     月     九     日


司法院資訊處製作；財團法人民間司法改革基金會備份。
